【裁判字號】    98,行專訴,71
【裁判日期】    981112
【裁判案由】    發明專利舉發
【裁判全文】
智慧財產法院行政判決
                                    98年度行專訴字第71號
                                    98年10月22日辯論終結
原      告  甲○○
訴訟代理人  乙○○律師（兼送達代收人）
被      告  經濟部智慧財產局
代  表  人  丙○○（局長）住同上
訴訟代理人  戊○○
參  加  人  丁○○
上列當事人間因發明專利舉發事件，原告不服經濟部中華民國98
年4 月23日經訴字第09806110920 號訴願決定，提起行政訴訟。
本院判決如下：
    主  文
原告之訴駁回。
訴訟費用由原告負擔。
    事實及理由
一、事實概要
    緣原告前於93年5 月28日以「具止穿及夾固功能之扳手（三
    ）」向被告申請發明專利，經該局編為第93115218號審查，
    准予專利，並於公告期滿後，發給發明第I270441 號專利證
    書（下稱系爭專利）。嗣參加人丁○○以系爭專利違反專利
    法第22條第4 項規定，不符發明專利要件，對之提起舉發。
    案經被告審查，於97年9 月8 日(97)智專三（三）05055 字
    第09720477360 號專利舉發審定書為「舉發成立，應撤銷專
    利權」之處分。原告不服，提起訴願，經遭決定駁回，遂向
    本院提起行政訴訟。本院因認本件訴訟之結果，倘認訴願決
    定及原處分應予撤銷，參加人之權利或法律上利益將受損害
    ，乃依行政訴訟法第42條第1 項規定，依職權裁定命其獨立
    參加本件被告之訴訟。
二、原告主張：
  (一)進步性之審查，係以每一請求項所載發明之整體為對象，惟
    訴願決定及原處分係將系爭專利、引證專利及引證專利組合
    之構件逐項拆解，並以拆解之個別構件進行效用之比對，再
    得出系爭專利不具進步性之認定，此種審查方式與專利審查
    基準規定之進步性審查原則，顯然相違，確有違誤之處。
  (二)依系爭專利申請專利範圍第1 項之記載，系爭專利特徵在於
    ：「該棘動件之驅動孔內緣頂端設有一可供卡固件設置的卡
    槽，該卡固件係部分凸露於驅動孔，該棘動件的外緣底端設
    有一凹槽，該凹槽係可供一C 形扣設置，俾使棘動件可轉動
    地結合於扳手本體的容置空間內，該卡槽與凹槽係分設於棘
    動件的上下二端，使得棘動件具有較佳的結構強度。」，而
    證二號專利係具擋止及夾持螺件之效用、證三號發明專利係
    具節省時間之效用、證三號新型專利係具限制螺帽位移避免
    螺帽脫離之效用，均與系爭專利所具加強棘動件結構強度之
    效用，顯有不同，訴願機關及被告機關對此有所未查，以悖
    於進步性審查原則之判斷內容而為系爭專利不具進步性之認
    定，訴願決定及原處分，實難謂與法相合。
  (三)證二號雖有環槽之設計（即對應於系爭專利之卡槽），但在
    環槽設置之另一端，並無凹槽之設計（參見證二號，第十三
    圖），此與系爭專利「卡槽與凹槽係分設於棘動件的上下二
    端」之必要技術特徵，並不相容。次查，證三號之發明專利
    固有卡槽(23)及與之相對應卡槽(27)，但該卡槽(23)與卡槽
    (27)係分設於棘動件的下端臨近處，亦即二者係位於同端，
    此與系爭專利卡槽、凹槽分設二端之技術特徵，亦不相容。
    再查，證五號新型專利之凹槽係設置於棘套體(20)之驅動孔
    內緣中段，此與系爭專利之卡槽係設於棘動件之驅動孔內緣
    頂端，技術特徵顯不相同，實難謂技術內容係為相容。
  (四)訴願決定及原處分認「證據二及證據四或證據二及證據三之
    組合均具『該卡固件係部分凸露於驅動孔，該卡槽與凹槽係
    分設於棘動件的上下二端，使得棘動件具有較佳的結構強度
    』之功效，與系爭專利相同。」，惟上述引證專利之組合，
    何以在組合後即具有「使得棘動件具有較佳的結構強度」之
    功效，訴願決定及原處分均未說明作成上開判斷之引證、依
    據、基礎或理由，訴願機關及被告機關以技術特徵、內容與
    系爭專利顯不相符之引證專利及其組合，逕為系爭專利不具
    進步性之認定，確與法相違，訴願決定及原處分，實有違誤
    ，應予撤銷。
  (五)綜上所述，被告機關及訴願機關未審酌系爭發明專利之技術
    特徵及其內容所產生之功效，亦疏未詳究引證專利與系爭專
    利不同之技術特徵及產生之不同功效，以不同技術特徵產生
    之不同功效率為系爭專利不具進步性之判斷及認定，所為之
    認事用法實多所違誤，原處分及訴願決定確屬違法等情。
  (六)並聲明求為判決撤銷訴願決定及原處分。
三、被告則以：
  (一)證據2 和證據4 之組合與系爭專利申請專利範圍第1 項比較
    ：系爭專利之扳手本體(10)可對應證據2 之板手(50)、證據
    4 之扳手主體(10)，系爭專利之棘動件(20)可對應證據2 之
    棘輪(55)、證據4 之棘套體(20)，系爭專利之卡固件(30)可
    對應證據2 之卡定環(30)、證據4 之抵接體(23)，系爭專利
    之容置空間(12)可對應證據2 之容置空間(54)、證據4 之容
    置空間，系爭專利之棘動機構(14)可對應證據2 之卡掣構件
    、證據4 之卡制塊(30)，系爭專利之驅動孔(23)可對應證據
    2 之套孔(56)、證據4 之套接部(21)，系爭專利之齒(24)可
    對應證據2 之棘輪(55)之齒、證據4 之棘套體(20)之齒，系
    爭專利之卡槽(231) 可對應證據2 之環槽(58)、證據4 之凹
    槽(22)，系爭專利之凹槽(13)可對應證據2 之凹槽、證據4
    之凹槽，具有「該卡固件係部分凸露於驅動孔，該卡槽與凹
    槽係分設於棘動件的上下二端，使得棘動件具有較佳的結構
    強度」相同功效。系爭專利之主要構件已被揭露於證據2 和
    證據4 之組合，其差別在於系爭專利之「C 形扣(26)」，惟
    其為證據2 和證據4 之「扣件」等效轉用，系爭專利申請專
    利範圍第1 項係為其所屬技術領域中具有通常知識者依申請
    前之先前技術所能輕易完成，故不具進步性。
  (二)另證據2 和證據3 之組合與系爭專利申請專利範圍第1 項比
    較：系爭專利之扳手本體(10)可對應證據2 之板手(50)、證
    據3 之扳手本體(10)，系爭專利之棘動件(20)可對應證據2
    之棘輪(55)、證據3 之棘動件(20') ，系爭專利之卡固件(3
    0)可對應證據2 之卡定環(30)、證據3 之夾扣(24') ，系爭
    專利之容置空間(12)可對應證據2 之容置空間(54)、證據3
    之容置空間，系爭專利之棘動機構(14)可對應證據2 之卡掣
    構件、證據3 之控制件(40)，系爭專利之驅動孔(23)可對應
    證據2 之套孔(56)、證據3 之結合部(22') ，系爭專利之齒
    (24)可對應證據2 之棘輪(55)之齒、證據3 之棘齒(21') 之
    ，系爭專利之卡槽(231) 可對應證據2 之環槽(58)、證據3
    之卡槽(23') ，系爭專利之凹槽(13)可對應證據2 之凹槽、
    證據3 之卡槽(16)，具有「該卡固件係部分凸露於驅動孔，
    該卡槽與凹槽係分設於棘動件的上下二端，使得棘動件具有
    較佳的結構強度」相同功效，系爭專利其之主要構件已被揭
    露於證據2 和證據3 之組合，其差別在於系爭專利之「C 形
    扣(26)」，惟其為證據2 之「扣件」和證據3 之「夾扣(28'
    ) 」之等效轉用，系爭專利申請專利範圍第1 項係為其所屬
    技術領域中具有通常知識者依申請前之先前技術所能輕易完
    成，不具進步性。
  (三)系爭專利之卡槽(231) 可對應證據2 之環槽(58)、證據3 之
    卡槽(23') ，系爭專利之凹槽(13)可對應證據2 之凹槽、證
    據3 之卡槽(16)，相同具有容置卡固件之功效；而證據2 之
    棘輪(55)的外緣底端並不需要設凹槽，因其扣件可安全卡固
    棘輪(55)的側緣，又可增強證據2 棘輪(55)之結構效果。另
    證據2 、證據4 皆具有「兩個卡槽分別位於螺絲帽上下兩端
    」之特徵；證據3 之卡槽(23') 與卡槽(16)雖然皆設於下端
    ，但棘動件的兩個卡槽只要不是設在同一高度，而有適當安
    全距離即不會產生棘動件壁厚過薄之缺點，且系爭專利「該
    卡槽與凹槽係分設於棘動件的上下二端」亦為位置之簡易變
    化無法證明系爭專利具進步性，故起訴無理由等語，資為抗
    辯。
  (四)並聲明求為判決駁回原告之訴。
四、得心證之理由：
  (一)按凡利用自然法則之技術思想之創作，而可供產業上利用者
    ，固得依專利法第21條暨第22條第1 項前段之規定申請取得
    發明專利。惟如發明「為其所屬技術領域中具有通常知識者
    依申請前之先前技術所能輕易完成時」，仍不得依法申請取
    得發明專利，復為同法第22條第4 項所明定。
  (二)系爭專利申請專利範圍共5 項，第1 項為獨立項，餘為附屬
    項。第1 項係由一扳手本體、一棘動件及一卡固件所構成，
    其中該扳手本體的一端設有一容置空間，該扳手本體的腹部
    內設有一雙向棘動機構，該棘動件可轉動的設於扳手本體一
    端的驅動部內，該棘動件的中央設有一可供螺件容置的多角
    形驅動孔，該棘動件的外緣環設有齒。其特徵在於：該棘動
    件之驅動孔內緣頂端設有一可供卡固件設置的卡槽，該卡固
    件係部分凸露於驅動孔，該棘動件的外緣底端設有一凹槽，
    該凹槽係可供一C 形扣設置，俾使棘動件可轉動地結合於扳
    手本體的容置空間內，該卡槽與凹槽分設於棘動件的上下二
    端，使得棘動件具有較佳的結構強度（其相關圖式如附圖一
    所示）。
  (三)參加人所提舉發證據：
  1.證據二為91年8 月21日公告之第90224805號「防螺件滑脫及
    可夾持螺件之扳手」新型專利案，其扳手之至少一端為一梅
    花端，該梅花端係為扳手一端之頭部中設有一多角形之套孔
    ，該套孔內周設有多數凸齒，用以嚙合於多邊形之螺接元件
    ；另包含有：一環槽，係設於該頭部中；一卡定環，係一可
    彈性外張之環體，該卡定環係設於該環槽中，且該卡定環內
    緣係凸伸於該套孔內徑中，於一般狀況下，該卡定環與該環
    槽內周壁係具有餘隙，使該卡定環可彈性外張；藉此，該卡
    定環係於該頭部內形成一擋止部位，於該套孔套接螺件時，
    該卡定環可防止螺件脫出套孔，且該卡定環更可受力外張，
    使螺件穿入卡定環中，受卡定環所夾持（其相關圖式如附圖
    二所示）。
  2.證據三為92年12月21日公告之第91116461號「可快速撥轉之
    棘輪扳手」發明專利案，包括：一扳手本體，其具有頭部及
    柄部，其頭部係設有一縱向穿透扳手頭部之匣端，並於扳手
    本體之喉部裝設一棘動機構；一棘動件，該棘動件之中央凹
    設有一結合部，該結合部可供驅動件以可拆卸之方式結合，
    該棘動件之一端係設有一撥動部，該棘動件係以可轉動之方
    式結合於上述之匣端內，且該撥動部係由露於匣端外，而可
    藉撥轉撥動部，連動棘動件快速轉動（其相關圖式如附圖三
    所示）。
  3.證據四為91年6 月21日公告之第90219192號「棘輪扳手雙向
    套筒式之不穿越結構」新型專利案，係包含一扳手主體、棘
    套體及卡制塊，其中，該棘套體與卡制塊外緣係呈相互嚙合
    的容設於該扳手主體一端之容室內，該棘套體並具有二套接
    部，該二套接部係呈相連通結構，而能任意扳動螺帽；其特
    徵在於：該棘套體於二套接部之間，另形成有一抵接體，該
    抵接體略凸出於該二套接部相連之內壁，而能於扳動螺帽時
    ，限制螺帽位移之路徑，以避免螺帽任意脫離該套接部（其
    相關圖式如附圖四所示）。
  (四)證據2 和3 組合可證明系爭專利申請專利範圍第1 項不具進
    步性：
  1.系爭專利申請專利範圍第1 項與證據2 、3 比較如附表一所
    示。
  2.系爭專利申請專利範圍第1 項技術特徵與證據2 技術內容依
    序對應為：
  系爭專利申請專利範圍第1 項標的與證據2 均為扳手，故視
    為兩者相同；
  系爭專利之「其係由一扳手本體(10)、一棘動件(20)及一卡
    固件(30)所構成」與證據2 之「其係由一扳手(50)、一棘輪
    (55) 及一卡定環(30)所構成」相同；
  系爭專利之「其中該扳手本體(10)的一端設有一容置空間(1
    2)」與證據2 之「其中該扳手(50)的一端設有一通孔(54)」
    相同；
  系爭專利之「該扳手本體(10)的腹部內設有一雙向棘動機構
    (14)」與證據2 之「該扳手(10)的腹部內設有一雙向卡掣構
    件（未編號，參見附件一）」相同；
  系爭專利之「該棘動件(20)可轉動的設於扳手本體(10)一端
    的驅動部(11)內」與證據2 之「該棘輪(55)可轉動的設於扳
    手(50)一端的頭部(52)內」相同；
  系爭專利之「該卡固件(30)係部份凸露於驅動孔(23)」與證
    據2 之「該棘輪(55)的中央設有一可供螺件容置的多角形套
    孔(56)」相同；
  系爭專利之「該棘動件(20)的外緣環設有齒(24)」與證據2
    之「該扳手(10)的腹部內設有一雙向卡掣構件」相同；
  系爭專利之「該棘動件(20)之驅動孔(23)內緣頂端設有一可
    供卡固件(30)設置的卡槽(231) 」與證據2 之「該棘輪(55)
    之套孔(57)內緣頂端設有一可供卡定環(30)設置的環槽(58)
    」相同；
  系爭專利之「該卡固件(30)係部份凸露於驅動孔(23)」與證
    據2 之「該卡定環(30)係部份凸露於套孔(57)」相同；
  系爭專利之「該棘動件(20)的外緣底端設有一凹槽(13)」與
    證據2 之「該棘輪(55)的外緣底端設有一頂抵面，在止穿功
    能證據2 之頂抵面與系爭專利」相同；
  系爭專利之「該凹槽(13)係可供一C 形扣(26)設置，俾使棘
    動件(20)可轉動地結合於扳手本體(10)的容置空間(12)內」
    與證據2 之「該頂抵面係可供一扣件（未編號，參見附件一
    ）設置，俾使棘輪(55)可轉動地結合於扳手(50)的通孔(54)
    內」相同；
  系爭專利之「該卡槽(231) 與凹槽(13)係分設於棘動件(20)
    的上下二端，使得棘動件(20)具有較佳的結構強度」與證據
    2 之「該環槽(58)與頂抵面係分設於棘輪(55)的上下二端，
    使得棘輪(55)具有較佳的結構強度」相同。
  3.經上開比對結果，系爭專利申請專利範圍第1 項技術特徵與
    證據2 揭露之技術內容在使用之構件、構件間之連結關係類
    似，其中差異僅在證據2 設置之扣件，該扣件是否為下位概
    念之C 形扣並無法直接無歧異辨識，然不論是扣件或C 形扣
    功能均是作為「止穿與夾固」之用，因此，此種差異並無未
    產生功效上的不同，故系爭專利申請專利範圍第1 項為其所
    屬技術領域中具有通常知識者依證據2 所能輕易完成，單以
    證據2 即可證系爭專利申請專利範圍第1 項不具進步性，當
    然證據2 和3 組合亦可證系爭專利申請專利範圍第1 項不具
    進步性。
  (五)證據2 和4 組合可證明系爭專利申請專利範圍第1 項不具進
    步性：
  1.系爭專利申請專利範圍第1 項與證據2 、4 比較如附表二所
    示。
  2.經上開比對可知，系爭專利申請專利範圍第1 項為其所屬技
    術領域中具有通常知識者依證據2 所能輕易完成，證據2 即
    可證系爭專利申請專利範圍第1 項不具進步性，當然證據2
    和4 組合亦可證系爭專利申請專利範圍第1 項不具進步性。
    況再由附表二所示，系爭專利申請專利範圍第1 項與證據4
    之差異亦僅在以下位之C 形扣件及卡固件位置上的些許差異
    ，系爭專利申請專利範圍第1 項與證據4 產生功效亦無不同
    ，故單純以證據4 亦可輕易完成系爭專利申請專利範圍第1
    項。
  (六)證據二、證據三、證據四可證明系爭專利第二至五項附屬項
    不具進步性：
    系爭專利申請專利範圍第2 項至第5 項係第1 項獨立項之附
    屬項，係就第1 項獨立項之技術內容作限縮或進一步界定，
    其中第2 項「可將一C 形扣設於棘動件的凹槽與該設於扳手
    本體容置空間底端的凹槽間，俾使棘動件可轉動的設於扳手
    本體的容置空間內」；第4 項「該棘動件第一端的外端緣延
    伸設有一擋緣，該擋緣係擋止於扳手本體的面緣」；第5 項
    「扳手本體容置空間內的頂端設有一較內縮的凸緣，且該棘
    動件的頂端設有一對應於凸緣的抵靠部，該抵靠部係抵靠於
    容置空間的凸緣上」等技術特徵已分別為證據三之卡槽或證
    據四之凹槽；證據三之擋緣；證據三或證據四之凸緣所揭露
    。另系爭專利申請專利範圍第3 項「設於棘動件第一端內緣
    的卡固件係相對位於棘動機構的撥鈕端」之技術特徵僅屬證
    據二之卡定環或證據四之抵接體等構件之等效轉用。是系爭
    專利申請專利範圍第2 、3 、4 及第5 項分別為所屬技術領
    域中具通常知識者依申請前之證據三或證據四；證據二；證
    據三；所揭示之先前技術所能輕易完成，均不具進步性。
  (七)原告固訴稱系爭專利申請專利範圍第1 項之雙向棘動機構、
    卡槽、凹槽、棘動件等構件除與證據二及證據四或證據二及
    證據三之組合之相應構件不同外，復因其棘動件接觸面積較
    大，故較之證據二具較佳之結構強度，是系爭專利較之前揭
    證據組合顯具功效上之增進等語。惟查，如前所述，系爭專
    利申請專利範圍第1 項之主要構件已為證據二和證據四或證
    據二及證據三之組合所揭露，且該等證據組合亦具「該卡固
    件係部分凸露於驅動孔，該卡槽與凹槽係分設於棘動件的上
    下二端，使得棘動件具有較佳的結構強度」之功效，與系爭
    專利相同。又比較棘動件接觸面積不適合以直接量測其高度
    L 之方式行之，再者，該L 值非系爭專利申請專利範圍第1
    項所界定之特徵，況該高度L 之變化屬顯而易見之簡易變化
    。另證據三之卡槽與凹槽係設於棘動件之下端，系爭專利之
    卡槽與凹槽則分設於棘動件上下端，原告據此謂證據三較之
    系爭專利有棘動件壁厚過薄之缺點，然查，棘動件卡槽與凹
    槽如非設於同一高度，而留有安全距離者，即無棘動件壁厚
    過薄之缺點，故證據三尚無棘動件壁厚過薄之缺點，況卡槽
    與凹槽分設於棘動件上下端之技術特徵僅屬簡易之位置變化
    ，自難以卡槽與凹槽在棘動件上相應位置之改變，即謂較之
    先前技術具進步性。是原告所述，核無可採。
  (八)原告又稱原處分未於系爭專利一請求項整體予以考量云云。
    惟查，原處分已就系爭專利請求項就其整體結構及表現之所
    欲解決之問題、技術手段及功效予以全面考量，而與舉發證
    據二至四比對，認定系爭專利不具進步性，並無不合。原告
    所述與事實不符，委不足採。
五、綜上所述，原告所舉諸舉發證據可證明系爭專利不具進步性
   ，違反首揭專利法第22條第4項規定，從而，被告所為本件舉
    發成立，系爭專利權應撤銷之處分，核無違誤，訴願決定予
    以維持，亦無不合。原告訴請撤銷訴願決定及原處分，為無
    理由，應予駁回。
六、據上論結，本件原告之訴為無理由，依智慧財產案件審理法
    第1 條，行政訴訟法第98條第1 項前段，判決如主文。
中    華    民    國    98     年    11    月    12   日
                   智慧財產法院第二庭
                               審判長法  官  陳國成
                                     法  官  蔡惠如
                                     法  官  陳忠行
以上正本係照原本作成。
如不服本判決，應於送達後20日內，向本院提出上訴狀並表明上
訴理由，如於本判決宣示後送達前提起上訴者，應於判決送達後
20日內補提上訴理由書（須按他造人數附繕本）。
中    華    民    國    98     年    11    月    12   日
                                     書記官  陳士軒


司法院資訊處製作；財團法人民間司法改革基金會備份。
